臺灣高等法院交通事件裁定　　　　　　100年度交抗字第147號
抗　告　人
即受處分人　謝承樺
上列抗告人違反道路交通管理處罰條例案件，不服臺灣桃園地方
法院中華民國100 年1 月7 日99年度交聲字第1016號裁定（原處
分案號：桃監裁罰字第裁52-DB0000000號裁決書），提起抗告，
本院裁定如下：
    主  文
抗告駁回。
    理  由
一、按汽車駕駛人飲用酒類或其他類似物後其吐氣所含酒精濃度
    超過每公升0.25毫克或血液中酒精濃度超過百分之0.05以上
    ，不得駕車；又汽車駕駛人，駕駛汽車經測試檢定有酒精濃
    度超過規定標準之情形者，處1萬5000元以上6萬元以下罰鍰
    ，並當場移置保管該汽車及吊扣其駕駛執照1 年，並應接受
    道路交通安全講習，道路交通安全規則第114條第2款、道路
    交通管理處罰條例第35條第1項第1款、第24條第1項第2款分
    別定有明文。再者，依道路交通管理處罰條例第35條第8 項
    規定：「前項汽車駕駛人，經裁判確定處以罰金低於本條例
    第92條第3 項所定最低罰鍰基準規定者，應依本條例裁決繳
    納不足最低罰鍰之部分。」，及違反道路交通管理事件統一
    裁罰基準及處理細則第2 條所定「違反道路交通管理事件統
    一裁罰基準表」所列「汽車駕駛人駕駛汽車，飲酒後其吐氣
    所含酒精成份超過每公升0.55毫克以上，應處最低罰鍰49,5
    00元，該規定核屬行政罰法第26條之特別規定。查酒後駕車
    經檢察官為緩起訴處分，並命被告向公益團體捐款或提供義
    務勞務者，被告係履行檢察官為緩起訴處分命令，此等命令
    名義上雖非刑罰，但仍是一種特殊的處遇措施，造成被告之
    財產減少或義務增加，性質上亦屬干預人民自由之處分，與
    刑事制裁無異，實質上為刑事處罰。故檢察官為緩起訴處分
    並命向公益團體捐款者，其捐款解釋上亦屬道路交通管理處
    罰條例第35條第8項所規定之罰金，監理機關雖不得再為行
    政裁罰，惟若行為人依緩起訴處分所支付之捐款金額，未達
    道路交通管理處罰條例第92條第4項所定最低罰鍰基準規定
    者，依該條例第35條第8項之規定，即須補繳不足最低罰鍰
    之部分，始為適法。是以，於緩起訴猶豫期間屆滿後，對上
    述不足額處分，處分機關仍有裁處罰鍰之空間（臺灣高等法
    院暨所屬法院97年法律座談會刑事類提案第39號研討意見參
    照）。次按被告於緩起訴期間內，有下列情形之一者，檢察
    官得依職權或依告訴人之聲請撤銷原處分，繼續偵查或起訴
    ：一、於期間內故意更犯有期徒刑以上刑之罪，經檢察官提
    起公訴者；二、緩起訴前，因故意犯他罪，而在緩起訴期間
    內受有期徒刑以上刑之宣告者；三、違背第253條之2第1項
    各款之應遵守或履行事項者，刑事訴訟法第253條之3第1項
    定有明文。據此可知經檢察官為「緩起訴」處分者，於「緩
    起訴」之猶豫期間內，最終是否會被檢察官提起公訴，猶懸
    而未定，亦即「緩起訴」處分於猶豫期間內尚未具有實質之
    確定力，檢察官仍得根據上開規定依職權或依告訴人之聲請
    ，將被告「緩起訴」處分撤銷。次按一行為同時觸犯刑事法
    律及違反行政法上義務規定者，依刑事法律處罰之。但其行
    為應處以其他種類行政罰或得沒入之物而未經法院宣告沒收
    者，亦得裁處之。前項行為如經不起訴處分或為無罪、免訴
    、不受理、不付審理之裁判確定者，得依違反行政法上義務
    規定裁處之，此行政罰法第26條第1項、第2項亦有規定。而
    依行政罰法第26條明定之一事不二罰原則，其應受行政罰之
    行為如經不起訴處分或為無罪、免訴、不受理、不付審理之
    裁判「確定」者，始得依違反行政法上義務規定裁處之，並
    未明文包括「緩起訴」處分在內，雖「緩起訴」處分之最終
    使被告免於刑事訴追之效果與「不起訴」處分之效果相同，
    惟依行政罰法第26條第2項之立法意旨，亦必須待緩起訴處
    分實質確定時，被告始最終地確定免於受刑事訴追，原處分
    機關方得為行政裁罰（臺灣高等法院暨所屬法院98年法律座
    談會刑事類提案第24號研討意見參照）。依上開說明，可知
    檢察官為緩起訴處分並命向公益團體捐款者，其捐款解釋上
    亦屬道路交通管理處罰條例第35條第8項所規定之罰金，監
    理機關雖不得再為行政裁罰，惟若行為人依緩起訴處分所支
    付之捐款金額，未達道路交通管理處罰條例第92條第4項所
    定最低罰鍰基準規定者，依該條例第35條第8項之規定，仍
    得於緩起訴實質確定時，被告確定免於受刑事訴追，裁處補
    繳不足最低罰鍰之部分。
二、原裁定意旨略以：異議人即受處分人謝承樺前於民國97年9
    月25日晚間11時許，駕駛車號K6-0515 號自用小客車，於桃
    園縣八德市○○路與大興路口因酒後駕車（酒測值達0.65MG
    /L），經警掣單舉發，而臺灣桃園地方法院檢察署檢察官另
    以受處分人觸犯刑法公共危險案件，於97年度速偵字第4528
    號為緩起訴處分1 年，嗣原處分機關以緩起訴處分實質期間
    已屆滿，於99年6 月25日裁處受處分人補繳不足最低罰鍰新
    台幣（下同）19,500元，有交通部公路總局新竹區○○○○
    ○道路交通管理事件桃監裁字第裁52-DB0000000號裁決書附
    卷可稽（參原審卷第13頁）。原裁定以受處分人不爭執上揭
    違規行為，且原處分機關俟緩起訴期滿未經撤銷而生實質確
    定力，檢察官諭知緩起訴處分金為3 萬元，未達最低罰鍰49
    ,500元，尚應依道路交通管理處罰條例第35條第8 項規定補
    繳不足額19,500元，於法有據，亦無違反法秩序公平原則及
    比例原則之情事存在，認原處分經核無不合，受處分人之異
    議為無理由，予以駁回等語。
三、抗告意旨略以：
  (一)原裁定認緩起訴處分「實質上為刑事處罰」，適用行政罰法
    第26條之結果，屬有利於抗告人即受處分人之解釋，惟「捐
    款解釋上屬罰金」，適用道路交通管理處罰條例第35條第8
    項之結果，卻屬不利於受處分人之解釋，基於嚴格處罰法定
    原則，應無由任意擴張將緩起訴處分處遇措施類推適用「經
    裁判確定處以罰金」之要件。則原裁定一方面認為受處分人
    依檢察官緩起訴處分命令所為金錢給付與刑事處分無異，依
    行政罰第26條之規定，監理機關不得再行裁罰，另一方面卻
    又認為該等金錢不屬於道路交通管理處罰條例第35條第8 項
    所定罰金，無須依該項規定補繳不足最低罰鍰之差額，前後
    論述顯有矛盾，原裁定漏未區隔對受處分人有利或不利部分
    ，逕將立法疏漏之窘境，轉嫁為兩者理由顯有矛盾之推論，
    遽為受處分人不利之認定，違反行政罰法第4 條處罰法定原
    則，殊嫌率斷。
  (二)刑事處罰對行為人之社會生活、工作營業自由、名譽所附加
    之不利益，實質上並不當然較行政罰為輕，手段上反更能收
    嚇阻之實效，故刑事罰之罰金與行政罰之罰鍰兩者雖均為財
    產罰，惟兩者程序寬嚴不同，處罰效果尤異，此觀行政罰第
    26條立法理由明示「刑罰之懲罰作用較強」亦明，從而，倘
    一行為同時科以罰金及罰鍰，從一重處罰之罰金已足達成處
    罰之目的時，即不得再執行行政罰之罰鍰，以符法治國基本
    原則，上開道路交通管理處罰條例第35條第8 項規定將兩者
    等同視之，實屬誤謬。又倘緩起訴處分金「可抵罰鍰，即應
    補差額」始符公平原則，試問如緩起訴處分金高於行政機關
    之裁罰基準，受處分人可否據此向檢察機關主張退還溢繳之
    差額？否則何以緩起訴處分金低於行政機關裁罰基準時，反
    須奉行政機關之裁罰基準為圭臬，予以補差額？是原裁定逕
    認「若緩起訴金額低於最低罰鍰金額，亦有失公平」，顯屬
    處罰金額形式上平等之立論，對於一律補足差額更勢與實質
    平等原則相悖等情未與斟酌，有欠允洽。
  (三)綜上所陳，道路交通管理處罰條例第35條第8 項補繳差額之
    規定未宣告違憲前，應適用臺灣高等法院暨所屬法院98年法
    律座談會刑事類提案第24號研討結果甲說增列協同意見意旨
    ，限縮適用範圍，禁止類推適用，嚴守處罰法定原則，主體
    限於法院之「裁判」，裁判效果係處以「罰金」者，始有適
    用。爰請求撤銷原裁定，併為不罰之諭知。
四、經查：
  (一)受處分人於上述時地因有酒後駕車情事，經原處分機關依違
    反道路交通管理處罰條例第35條第1 項第1 款、交通管理事
    件統一裁罰基準表，處罰鍰49,500元，吊扣其駕駛執照12個
    月及施以道安講習，嗣原法院以98年度交聲字第53號裁定，
    將原處分予以撤銷，改裁處受處分人應接受道路交通安全講
    習，至罰鍰部分則於理由內說明應待受處分人所涉刑事案件
    緩起訴處分期間屆滿後，始得裁罰，並經本院98年度交抗字
    第2128號裁定駁回抗告確定。又受處分人酒駕之事實另經臺
    灣桃園地方法院檢察署於97年11月6 日以97年度速偵字第45
    28號為緩起訴處分，緩起訴期間為1 年，受處分人應於緩起
    訴處分確定後6 個月內向國庫支付3 萬元，並接受臺灣桃園
    地方法院檢察署舉辦之法治教育一場次。嗣原處分機關於緩
    起訴猶豫期間98年11月5 日屆滿後之99年6 月25日，依原法
    院上開98年度交聲字第53號交通事件裁定辦理，以受處分人
    違反道路交通管理處罰條例第35條第1 項第1 款規定，裁罰
    19,500元，有舉發違反道路交通管理事件通知單、呼氣酒精
    濃度測試單、97年12月24日及99年6 月25日桃監裁字第裁52
    -DB0000000號裁決書、緩起訴處分書、臺灣桃園地方法院檢
    察署檢察官執行緩起訴處分命令通知書可稽，是上開受處分
    人違規事實堪以認定。
  (二)受處分人雖舉本院98年法律座談會研討結果增列甲說協同意
    見，主張受處分人支付之緩起訴處分金，縱未達道路交通管
    理處罰條例第92條第4 項所訂最低罰鍰基準規定，仍不得依
    同條例第35條第8 項規定裁處繳納不足最低罰鍰部分，惟觀
    該次審查意見採甲說及協同意見內容：「交通法庭不得於「
    緩起訴猶豫期間內」依道路交通管理處罰條例第35條第8 項
    就差額部分為裁罰」；「上開條例第35條第8 項既有違行政
    罰法第26條規定，則於未經修正（刪除）或經大法官會議宣
    告違憲前，於適用時，自應限縮解釋為宜，而該條項既規定
    ：經裁判確定處以『罰金』」... ，自以經法院判處『罰金
    』確定不足最低裁罰基準者為限... 而緩起訴處分係認定被
    告有罪而施以一定條件之處罰，其性質與經法院判處罪刑之
    刑事處罰無異，除被告於緩起訴處分期間屆滿前，經檢察官
    撤銷緩起訴處分，嗣經檢察官為不起訴處分，或經法院為無
    罪、免訴、不受理或不付審理裁判確定者外，依行政罰法第
    26條第1 項規定，即不得對行為人裁決罰鍰，亦不得類推適
    用上開條項規定裁處繳納不足最低裁罰基準之罰鍰，否則即
    有違行政處罰嚴格明確原則。」則本院上開98年法律座談會
    研討結論，係指在緩起訴處分期間屆滿前即緩起訴猶豫期間
    ，原處分機關不得裁處繳納不足最低裁罰基準之罰鍰，本件
    受處分人所受緩起訴1 年期間既已於98年11月5 日屆滿，則
    原處分機關於99年6 月25日另裁罰繳納不足最低裁罰基準之
    金額19,500元，即與本院上開98年法律座談會結論無違。
  (三)依上開本院97年法律座談會刑事類提案第39號研討結果甲說
    ：「酒後駕車經檢察官為緩起訴處分，並命被告向公益團體
    捐款或提供義務勞務者... 監理機關雖不得再為行政裁罰，
    惟若行為人所支付之緩起訴處分金，未達道路交通管理處罰
    條例第92條第3 項（即現行第4 項）所訂最低罰鍰基準規定
    者（依違反道路交通管理事件統一裁罰基準表之規定，駕駛
    人違反處罰條例第35條第1 項第1 款之規定，其吐氣所含酒
    精濃度超過每公升0.55毫克以上者，機車之最低罰鍰為45,0
    00元，小型車之最低罰鍰為49,500元），依該條例第35條第
    8 項之規定，即須補繳不足最低罰鍰之部分，始為適法。」
    則本件受處分人違規行為原應裁處罰鍰49,500元，既已繳納
    緩起訴處分金3 萬元，依本院上開97年法律座談會研討結果
    ，其行政罰罰鍰方面，應於扣除上開3 萬元後，處以19,500
    元罰鍰。
  (四)綜上所述，受處分人酒後駕車之違規事實已臻明確，違規行
    為堪予認定。原處分機關依違反道路交通管理處罰條例第35
    條第1 項第1 款之規定，裁處受處分人罰鍰19,500元，原法
    院調查後亦同此認定，駁回異議之聲明，於法無違。本件受
    處分人徒憑己意，仍執前詞提起抗告指摘原裁定不當，依前
    揭各節說明，並無理由，應駁回之。
五、據上論斷，應依道路交通管理處罰條例第89條、道路交通案
    件處理辦法第25條、刑事訴訟法第412 條，裁定如主文。
中    華    民    國   100    年    1     月    31    日
                  刑事第二十二庭  審判長法  官  郭雅美
                                        法  官  李麗珠
                                        法  官  魏新國
以上正本證明與原本無異。
不得再抗告。
                                        書記官  邵淑津
中    華    民    國   100    年    2     月    1     日